【裁判字號】    90,上易,137
【裁判日期】    901204
【裁判案由】    侵權行為損害賠償
【裁判全文】
臺灣高等法院臺南分院民事判決  九十年度上易字第一三七號
      上  訴  人  戊○○
      訴訟代理人  庚○○
      被上訴人    甲○○
                  己  ○
                  丙  ○
                  乙○○
      訴訟代理人  丁○
右當事人間請求侵權行為損害賠償事件，上訴人對於臺灣雲林地方法院中華民國九十
年七月二十四日八十九年訴字第一二五號第一審判決提起上訴，本院判決如左：
      主      文
上訴駁回。
第二審訴訟費用由上訴人負擔。
      事      實
甲、上訴人方面：
一、聲明：求為判決：（一）原判決關於上訴人敗訴部分廢棄。（二）右廢棄部分，
          被上訴人在第一審之訴及假執行之聲請均駁回。
二、陳述：除與原判決記載相同者，茲引用之外，補稱：
（一）本案火災之發生，並非上訴人所引起，此有火災調查報告表可資佐證，刑事判
      決認定上訴人有失火之責，徒以告訴人黃信義及其配偶王寶月之供詞為據，顯
      失詳實，其等與本案失火之責有利害關係，供詞偏頗，不足採為認證之依據，
      事實上，當天上訴人並未點蠟燭，火災亦不是自伊家發生的，是電線走火的，
      且起火點在兩家中的天花板上。
（二）詳稽黃信義及其配偶王寶月先則認定為上訴人之配偶鄭金訓失火所致，俟則又
      認為係上訴人肇致，其間供詞已有出入，而雲林縣警察局火災調查報告表亦無
      法斷定本件係因蠟燭未熄所致，即以其他傳聞供述及不實之證人供述推測為上
      訴人引起，顯失之交隅。
（三）即就案發之際，王寶月於虎尾分駐所筆錄亦載係從其天花板引起，並未言及任
      何上訴人失火之情；顯係其嗣後翻異前詞，攀誣上訴人以求獲得賠償，否則何
      以其前後二次筆錄迥異？
（四）被上訴人於原審所提之收據、估價單、明細單、出貨單等，皆為私文書，不足
      為採認之證據，原審未察，率予採用，殊有違誤。
三、證據：援用第一審所提出之證據。
乙、被上訴人方面：
一、聲明：求為判決駁回上訴。
二、陳述：除與原判決記載相同者，茲引用之外，補稱：
（一）起火點經鑑定是在上訴人處，不會冤枉他，我們的東西都全毀了。
（二）損失的東西絕對確實，有些小東西尚未列入請求。
三、證據：援用第一審所提出之證據。
丙、本院依職權調閱上訴人被訴公共危險案之刑事全卷（含台灣雲林地方法院檢察署
    八十八年度偵字第一四八一、第一七四五號、台灣雲林地方法院八十八年度易字
    第九七七號、本院八十九年度上易字第五二四號刑事卷，共六宗）。
    理      由
一、本件被上訴人起訴主張：上訴人於八十八年一月七日下午六時許，因雲林縣虎尾
    鎮連續二次大規模停電，乃在其所租住之中正路一號閣樓上點蠟燭照明，當日晚
    間八時許恢復供電後，竟疏未將閣樓上之蠟燭熄滅，致於當日晚上十時許，閣樓
    開始起火延燒，燒燬被上訴人之房屋、攤位內之物品，其中甲○○損失新臺幣（
    下同）二十六萬三千四百九十元、己○損失二十二萬四千零六十六元、丙○損失
    十一萬一千六百九十元、丁○損失五十九萬二千八百元、乙○○損失十六萬九千
    六百三十元，爰依侵權行為損害賠償之法律關係，求為命上訴人賠償被上訴人甲
    ○○十三萬一千二百二十四元、己○十三萬六千七百二十元、丙○七萬八千六百
    七十二元、丁○三十五萬八千四百零三元、乙○○損失金額十二萬五千零六十六
    元，並均加計自起訴狀繕本送達翌日起算之法定遲延利息之判決（按被上訴人於
    原審超過上開請求部分，業經原審判決駁回，因未據被上訴人聲明不服，該部分
    已告確定，故不在本院審理範圍，合先敘明）。上訴人則以：本案火災之發生，
    並非伊所引起，刑事判決認定之事實有誤，又被上訴人所提出之收據、估價單、
    明細單、出貨單及照片等，皆為私文書，係被上訴人臨訟所偽造，華聲企業發展
    鑑定顧問有限公司（下稱華聲公司）之鑑定亦不正確，均不足為證，此外被上訴
    人並未舉證證明其損害，自不能請求伊賠償等語，資為抗辯。
二、經查：被上訴人丁○位於雲林縣虎尾鎮○○路四十之一號之店舖，被上訴人己○
    、甲○○、丙○、乙○○所有分別位於同鎮○○路四十號內之住處、攤舖，於八
    十八年一月七日下午十一時許，因遭大火延燒而致毀損之事實，為上訴人所不爭
    執，並有火災調查報告書附於雲林縣警察局虎尾分局刑事案件偵查卷宗在卷可稽
    ，自屬真實。被上訴人主張本件火災係因上訴人於停電時，在其住處閣樓上點蠟
    燭照明，於復電後，卻疏未將閣樓上之蠟燭熄滅，致於當日晚上閣樓開始起火延
    燒而起，雖為上訴人所否認，並以：案發前，伊並未於住處之閣樓上點燃蠟燭照
    明，斯時伊全家仍在一樓，並未上樓就寢，自無需點燃蠟燭，且火災調查報告書
    亦明載無法斷定本件火災係因蠟燭未熄所致，而上訴人住家與被上訴人住家同屬
    舊式木製平房，天花板互為相通，上訴人察覺失火時，乃從隔鄰黃信義住處之天
    花板上所引起，實非上訴人蠟燭未熄所致云云抗辯。惟查雲林縣虎尾鎮○○路一
    號木造房屋，為上訴人與其家人所租住一節，為上訴人所不爭執，而本件火災事
    故現場，依前開雲林縣警察局警消字第一二六○號火災調查報告書及現場相片所
    示：以虎尾鎮○○路一號與三號閣樓後方隔鄰處木材樑柱受熱燒失炭化最為嚴重
    ，此有該報告書所附之編號七、十六號照片可參；中正路一號與三號後側廚房、
    浴室磚牆、水泥剝落情形，一號較三號嚴重，此有編號九號照片可參；中正路一
    號與三號隔鄰之磚柱，靠中正路一號方向受熱較嚴重，此有編號十號照片可參；
    中正路一號與三號後側廚房、浴室磚牆上方之木架，以中正路一號受熱燒失較為
    嚴重，其木材受熱炭化亦靠中正路一號方向較為嚴重，有編號十一、十七號照片
    可參；中正路一號閣樓樓梯口下方燒損之遺留物及遺留之木材架，燒失均為嚴重
    ，有編號十二號照片可參；中正路一號內部閣樓木材樑架及後側磚牆受熱炭化及
    水泥剝落情形，均為嚴重，此有編號十三、十四號照片可參；中正路一號前半部
    木架燒損後受熱炭化嚴重，有編號十五號相片可參；中正路一號內放置於閣樓樓
    梯附近之物品燒損嚴重，有編號二一號相片可參；中正路一號之閣樓板，其板面
    上方受熱較下方受熱嚴重有編號二三、二四號相片可參。再者，雲林縣警察局消
    防隊組員林義泰於刑事庭第一審審理上訴人戊○○被訴公共危險案件中亦到庭證
    稱：依現場燃燒方向、燒損之處所、炭化程度、水泥受熱剝落情形研判起火點，
    如照片編號十一，中正路一號上之橫樑已經燒光，三號雖然炭化嚴重，但還在（
    指橫樑還在磚牆上），一號之水泥剝落比較嚴重；照片編號十之柱子係中正路一
    號與三號共用之柱子，左邊（指中正路一號）燒損比較嚴重，右邊（指中正路三
    號）比較不嚴重；如照片編號十九、二十所示，屋內物品燒損程度嚴重（中正路
    一號），勘災時發現三號有些酒類與罐頭尚未受損；從照片編號三可看出中正路
    一號燒損較嚴重；如照片編號七所示起火點應在一號與三號廚房附近，故研判起
    火點是中正路一號；又如照片編號九所示，直立之柱子上方炭化較嚴重，可見當
    時由上往下燒，照片編號十六所示亦同，係從閣樓往四面八方延燒等語（見原審
    法院八十八年度易字第九七七號公共危險案刑事卷宗八十八年十二月二日訊問筆
    錄）；足見本件火災起火戶為上訴人所租住之虎尾鎮○○路一號之事實，至為灼
    然。次查本件火災受災戶（同鎮○○路三號）即上訴人之隔鄰黃信義於原審法院
    刑事庭審理上開公共危險案件時到庭指訴：當天停電二次，伊太太王寶月聞到煙
    味後，過去隔壁（按指上訴人住處）問發生何事，上訴人的先生鄭金訓告訴伊太
    太：「素月」（即上訴人）蠟燭未吹熄，已經著火等情；另目擊證人王寶月於原
    審法院刑事庭亦到庭證稱：看到隔壁中正路一號有煙冒出來，伊到隔壁去看，上
    訴人的先生鄭金訓告訴伊，素月點蠟燭未弄熄著火了，伊看到上訴人拿臉盆裝水
    一直往二樓閣樓在潑等語。另目擊證人即當時擔任統一超商光復路門市部之店員
    張嘉明亦於刑事庭審理時證稱：「‧‧‧火災發生時，附近之人跑來告訴我說，
    說對面發生火災在冒煙了，當時我有拿滅火器想幫忙，但火太大了，‧‧‧，我
    看到巷子的右邊都是火，火苗冒出的地點是在房子後面的部分，不是靠圓環馬路
    這邊，巷子右邊第一棟房子是中正路一號」等語綦詳（見原審法院八十八年度易
    字第九七七號刑事卷第四八頁）。此外，參以上訴人戊○○於前開公共危險刑事
    案件偵、審中亦不否認停電時其確有使用蠟蠋照明等情屬實，並曾供述：（聞到
    煙味時，妳有何舉動？）我就叫我先生趕快找，我在樓下找一圈，並未找到什麼
    ，我先生正好從浴室出來，便叫我到樓上找找，我一到二樓梯口，即看到右上方
    天花板和隔鄰間有煙冒出，‧‧‧，我立即拿臉盆裝水來滅火，‧‧‧，並下樓
    叫我先生打一一九，我帶二個小孩拉開鐵門往外跑時，便見一位不認識之年輕人
    （按指張嘉明）有拿滅火器到樓上滅火，‧‧‧，當店門打開時，隔壁菸酒店老
    闆娘有跑過來（按指王寶月）‧‧‧等情（見警卷八十八年一月十二日戊○○談
    話筆錄），核與目擊證人王寶月及張嘉明於刑事庭審理時證述之情節，大致相符
    。足見本件火災之發生，應係上訴人於停電時，在其住處閣樓點燭照明，於復電
    後，疏未熄滅，致於當日晚上十一時許，燭火延燒至閣樓，並向四鄰蔓延，而燒
    燬被上訴人五人前開之房屋或攤位，應堪認定。另上訴人因前開疏失觸犯失火罪
    責，業經刑事法院判處罪刑確定，有臺灣雲林地方法院八十八年度易字第九七七
    號、本院八十九年度上易字第五二四號刑事案卷可憑，益徵上訴人對於本件火災
    之發生確有過失。綜上，本件上訴人戊○○用燭不慎引燃火災，事證甚為明確，
    上訴人否認點燭照明疏未熄滅各情，不足採信，應認被上訴人主張之前開事實為
    真。
三、又被上訴人主張渠等前揭攤舖及其內所置如原判決附表所示之財物，
    除原審駁回其請求部分外，本次火災而被燒燬一節，已據渠等提出收據十張、估
    價單二十五張、明細單十三張，及出貨單、送貨單、發票、證明書、銷貨資料各
    一紙為證，上訴人雖否認被上訴人所提之前開證明文件，惟查被上訴人甲○○前
    此在火災現址從事縫紉業；被上訴人己○遭火焚燬處所僅屬單純住家；被上訴人
    丙○則在該處擺設麵攤；被上訴人丁○以魚丸加工為業；被上訴人乙○○則係經
    營日用品生意，已據被上訴人五人分別陳明在卷，並為上訴人所不爭執，而觀諸
    渠等所提之損失物品清單，其所臚列之內容項目，若非與渠等所從事之行業有直
    接關聯，即屬日常家庭用品，參以被上訴人所提受損項目雖多，惟每項物品單價
    不高，被上訴人復能一一提出來源證明，是依常情論之，被上訴人損失清單所列
    項目，尚難認有何不實。再者，被上訴人所提財損項目經華聲公司鑑驗結果，除
    丁○所提收據上所載魚丸五百斤、虱目丸一百斤部分之漁貨應不予認列外（見鑑
    定報告書附件三估價鑑定表第十三頁），其他物品應屬存在一節，亦有該公司出
    具之鑑定書可憑，而華聲公司鑑驗上開項目，主要係以當事人提供之火災當時所
    拍攝之存證照片，以及被上訴人所言存放物品之場所是否符合其空間，尺寸大小
    是否符合現場規模，並以殘骸推斷其物品之存在，或雖無殘骸，然因物之存放必
    與其使用需求具有關聯性，在不能否定之情形下，唯有相信其存在等科學邏輯法
    則，予以評估；被上訴人所列物品之數量，則採用空間重點推測法，佐以空間重
    建推測法、進銷存推測法，予以推估一節，已據該公司於前揭鑑定書總則項下敘
    明，參以本件火災發生距今已有二年餘，歷經人為撿拾、天然氣候變化，現場破
    壞嚴重，因此該公司自無法再次一一清點現場物品，乃以前揭方法推估被上訴人
    所提清單上之物品、數量，其所為推估既有其上開科學之依據，亦與經驗法則無
    違，自得採為本件判斷之基礎，上訴人就華聲公司上開鑑定雖於本院審理時曾請
    求補充鑑定，惟至言詞辯論終結時並未具狀陳述所欲請求補充鑑定之內容，其質
    疑華聲公司鑑定之正確性並否認前開被上訴人損失單據之真正及所受損物品數量
    ，即乏依據，應認被上訴人主張除原審駁回部分外如原判決附表所示財物，因本
    次火災而告滅失一節為可採信。
四、再查，被上訴人等所提之火損清單，除丁○所列魚丸五百斤、虱目丸一百斤部分
    應予剔除外，其餘所載項目均屬合理存在，業如前述，而前揭物品，因燒燬而不
    能回復原狀，雖被上訴人甲○○認其受損金額為二十六萬三千四百九十元、己○
    認其受損金額為二十二萬四千零六十六元、丙○認其受損金額為十一萬一千六百
    九十元、丁○認其受損金額為五十九萬二千八百元、乙○○認其受損金額為十六
    萬九千六百三十元，惟與華聲公司鑑定結果不合，因華聲公司就上開物品鑑定價
    格之方法，係對於每一項目之動產，或以逐項方式向坊間商品陳售部訪價，或以
    電話簿內登錄之販售商進行訪價，再以同類商品之平均售價，推定該物品之市價
    ，物品若屬陳列於貨架或堆棧於倉庫預備出售之商品，則以成本價評估，不予折
    舊；若商品在銷售中或使用消耗中，則以當事人陳報之購買日期推估至火災當日
    物品正常之消耗率，推算其價值；自用之動產則以中古行情或折舊價為原則（參
    見鑑定報告書總則部分第十點至第十三點）；至於修繕費用部分，則以修繕費與
    建物殘餘價值（以重置成本推估）相比較，若前者高於後者，則以後者認列；若
    前者低於後者，則以前者認列（鑑定報告書鑑定理由說明部分第二點不動產部分
    第(一)小點不動產價值推估第3.點）等情，業經該公司於鑑定書內敘明其鑑定經過
    綦詳。按被上訴人因本件火災所燒燬之生財器具及家用物品新舊摻雜，欲由渠等
    證明其所有被燒燬物品之品級及殘值有事實上之困難，而華聲公司就被上訴人所
    陳報之庫存預售品，以成本價認列，至仍在使用中之舊品，則以中古物價認列，
    均屬鍥合事理。因之，該公司此項鑑定結果堪供本院認定被上訴人損害之參考，
    是被上訴人主張其遭燒燬之物品價值，其中超過該公司鑑定價值部分，尚屬不能
    證明，應減按該公司鑑定結果為準，至被上訴人起訴主張所列物品價值，低於該
    會鑑定結果者，即應以被上訴人原主張較低之價格為準。本院據此估算被上訴人
    各人所列物品總價值為：
  (一)被上訴人甲○○部分：共計十三萬四千四百七十四元（98782＋35692＝134474）
    ，惟其中白鐵水槽部分，被上訴人甲○○所陳報之損失額為二千元，鑑定報告書
    則誤載為七千元，依華聲公司以七千元所估算之複價為四千五百五十元計，可知
    華聲公司就此物品所估定之折舊成數為六五折（4550÷7000＝0.65），故依被上
    訴人甲○○所陳報之損失額為二千元計，本件物品之損失價額應為一千三百元（
    2000×0.65＝1300），超出此數額部分（計三千二百五十元），應予扣除，故被
    上訴人甲○○所損失之物品及修繕價額共計十三萬一千二百二十四元（000000－
    0000＝131224）。
  (二)被上訴人己○部分：共計十三萬九千零十元（44540＋94470＝139010），惟鑑定
    書內其中編號九鐵辦公桌一千五百四十元及編號十暖爐七百五十元部分，被上訴
    人己○並未請求，兩者合計二千二百九十元部分自應予以扣除，故被上訴人己○
    所損失之物品及修繕價額共計十三萬六千七百二十元（000000－0000＝136720）
    。
  (三)被上訴人丙○部分：共計八萬零九百五十二元（45952 ＋35000＝80952），惟鑑
    定書其中編號二十八號果汁機四百八十元及編號二十九號瓦斯爐一千八百元部分
    ，被上訴人丙○並未請求，兩者合計二千二百八十元部分自應予以扣除，故被上
    訴人丙○所損失之物品及修繕價額共計七萬八千六百七十二元（00000－0000 ＝
    78672）。
  (四)被上訴人丁○部分：被上訴人丁○所損失之物品價額共計三十六萬二千九百七十
    七元（鑑定報告書誤載為十萬二千八百零六元），惟其中掃斗、掃帚、小碗、大
    碗及飯杓等生活器具部分，被上訴人丁○僅各請求一百二十元、二百元、二百元
    、五百元、四百元，合計共一千四百二十元，華聲公司以此等生活用具屬消耗性
    之基本生活用具，而以其基本定額五千元計列（參見鑑定報告書總則部分第九點
    第(8)小點），惟被上訴人丁○就此等器具既僅損失右開掃斗等五項用具，華聲公
    司概以五千元計列損失，即有未當；又此等器具既屬清潔用具或飲食用具，所購
    入之時間分別為八十六年九月或八十七年四月間，業據其提出收據附卷可參，本
    院以其價額分別為購置價額之三折即四百二十六元（1420×0.3＝426）為適當，
    超出上開價額部分共計四千五百七十四元，自應予以扣除，故被上訴人丁○所損
    失之物品價額計三十五萬八千四百零三元（000000－0000＝359397）。
  (五)被上訴人乙○○部分：共計十二萬六千七百八十六元（102806＋23980 ＝126786
    ），惟其中修繕費中之屋頂部分，被上訴人乙○○所陳報之價額為一萬五千元，
    華聲公司所評估之價額則為一萬六千七百二十元，自應以較低額之一萬五千元為
    準，故修繕費部分之價額應為二萬二千二百六十元（15000＋7260＝22260），超
    過此部份之數額共計一千七百二十元應予扣除。從而，被上訴人乙○○所損失之
    物品及修繕價額共計十二萬五千零六十六元（102806＋22260＝125066）。
五、按因故意或過失，不法侵害他人之權利者，負損害賠償責任；負損害賠償責任者
    ，除法律另有規定或契約另有訂定外，應回復他方損害發生前之原狀；不能回復
    原狀或回復顯有重大困難者，應以金錢賠償其損害，民法第一百八十四條第一項
    前段、第二百十三條第一項、第二百十五條定有明文。本件被上訴人等因上訴人
    戊○○用燭不慎引燃火災之過失行為致燒燬彼等所有之物品不能回復原狀，而喪
    失其價值，其分別依前揭侵權行為損害賠償之法則，請求上訴人賠償被上訴人甲
    ○○損失金額十三萬一千二百二十四元；賠償被上訴人己○損失金額十三萬六千
    七百二十元；賠償被上訴人丙○損失金額七萬八千六百七十二元；賠償被上訴人
    丁○損失金額三十五萬八千四百零三元；賠償被上訴人乙○○損失金額十二萬五
    千零六十六元，及均自起訴狀繕本送達之翌日即八十八年十二月二十四日起，至
    清償日止，按週年利率百分之五計算之遲延利息，洵屬正當，應予准許。是則原
    審判命上訴人如數給付，並依兩造陳明酌定相當之擔保金額為准、免假執行之宣
    告，於法並無不合。上訴意旨仍執前詞指摘原判決不當，求予廢棄改判，為無理
    由，應予駁回其上訴。
六、至於兩造其餘攻擊防禦方法及所提出之各項證據資料，經審酌後，因與本件判決
    之基礎無涉，且不影響判決之結果，爰未一一論列，僅併此敘明。
七、據上論結，本件上訴為無理由，依民事訴訟法第四百四十九條第一項、第七十八
    條，判決如主文。
中      華      民      國    九十      年    十二    月      四      日
                                臺灣高等法院臺南分院民事第二庭
~B1審判長法官
~B2      法官
~B3      法官
右為正本係照原本作成。
如對本判決上訴，須於判決送達後二十日內向本院提出上訴狀；未表明上訴理由者，
應於上訴後二十日內向本院提出理由書。
中      華      民      國    九十      年     十二     月      六      日
~B法院書記官  謝淑玉


司法院資訊處製作；財團法人民間司法改革基金會備份。
